臺灣高雄地方法院民事判決　九十一年度訴字第三七八號
　　原　　　告　卜大實業股份有限公司
　　法定代理人　甲○○
　　訴訟代理人　丁○○
　　　　　　　　乙○○
　　法定代理人　丙○
　　訴訟代理人　戊○○
　　　　　　　　己○○
右當事人間給付工程款事件，本院判決如左：
    主    文
被告應給付原告新台幣壹佰拾肆萬捌仟零捌拾元及自民國九十一年二月九日起至清
償日止按週年利率百分之五計算之利息。
訴訟費用由被告負擔。
本判決於原告以新台幣肆拾伍萬元供擔保後得假執行。
    事實及理由
一、原告主張：
  (一)緣原告與被告於八十九年六月二十一日所簽訂之工程（即劉亦豐農舍新建整體浴
    室工程，下稱系爭浴室工程）合約書，約定工程數量計分二期，第一期一五一九
    型四套及一六二○型二十四套、第二期一六二○型四十套；約定付款方式依一、
    二期分別進行，而分次給付。本件原告所請求的是指第一期之未付清工程款部分
    ，合先說明。
  (二)第一期工程款，按前所示數量，一五一九型四套，每套單價新台幣（下同）七八
    、五００元，總價為三一四、０００元；而一六二○型二十四套，每套單價八三
    、九五０元，總價為二、０一四、八００元，合計共為二、三二八、八００元。
    由於工程進行中依被告變更設計之需，共追減金額計四九、二００元，則實際之
    第一期工程款總計應為二、二七九、六００元，扣除被告前已支付之九三一、五
    二０元，被告尚應給付原告一、三四八、０八０元（下稱系爭工程款）。
  (三)詎系爭浴室工程於民國九十年二月二十四日完工並經被告驗收後，被告竟遲未付
    款。直至九十年五月三日在被告之業主陳宏宗出面協商下，簽下切結書（下稱系
    爭切結書），明確記載被告答應於九十年五月十一日給付如數之系爭工程款予原
    告，被告竟仍拒不付款。為此，依承攬之法律關係，起訴請求被告給付系爭工程
    款及自起訴狀繕本送達翌日起之法定遲延利息，並聲請准供擔保後，宣告假執行
    。
二、被告抗辯：
  (一)本件系爭浴室工程合約書第七條言明視工程進度為付款準則，原告自八十九年六
    月二十一日起，至九十年元月二十九日止，已按該條協定之工程進度給付原告九
    三一、五二０元。惟自九十年元月二十九日，系爭浴室工程之業主陳宏宗認工程
    有瑕疵時，原告就此停止工程進行，繼而於九十年二月十六日逕與業主陳宏宗另
    行訂約，此有同日由業主與原告簽名之「整體浴室品配件進貨同意書」一張為憑
    ，可認被告已與原告終止系爭工程合約關係，自此時已無給付義務。
  (二)原告雖提出九十年二月二十四日之完工驗收單，證明其已完工，但其上客戶簽章
    欄之簽名，並非被告之代表所為，自與被告無關。
  (三)系爭工程合約終止後之九十年五月三日，被告雖簽下系爭切結書，載明如數給付
    系爭工程款予原告，然被告係在疲備不堪、且昏沈中聽原告說業主要付款，令被
    告簽名同意而來，在這種無表示意思能力且錯誤下，依法仍不能視為承諾切結，
    故亦不能憑此要被告履行給付義務。
三、不爭執事實：
  (一)兩造於八十九年六月二十一日訂定之系爭浴室工程合約，約定數量計分二期按裝
    ，第一期一五一九型四套及一六二○型二十四套、第二期一六二○型四十套，而
    第一、二期工程款分次給付。第一期工程一五一九型四套，每套單價七八、五０
    ０元，總價為三一四、０００元；一六二○型二十四套，每套單價八三、九五０
    ，總價為二、０一四、八００元，合計共為二、三二八、八００元，而被告已支
    付九三一、五二０元。
  (二)兩造於系爭浴室工程進行後之九十年五月三日曾訂有切結書一張，載明被告同意
    如數之系爭工程款付由原告支領。
四、爭執事項：
  (一)兩造就系爭浴室工程之合約關係，是否於九十年元月二十九日後即終止？
  (二)系爭工程是否已於九十年二月二十四日完工驗收？
  (三)被告簽下系爭切結書是否在無意識狀態下所為？
五、法院判斷：
  (一)兩造間之系爭浴室工程合約關係並未終止：
    1.按當事人主張有利於己之事實者，就其事實有舉證之責任，民事訴訟法第二百
      七十七條定有明文。本件被告抗辯系爭工程進行中，在九十年元月二十九日其
      業主陳宏宗出面表示工程有瑕疵時起，原就已停止系爭工程之進行，則兩造間
      之系爭工程合約關係應已終止，繼而業主才與原告於同年二月二十六日另行簽
      約等語，然為證人即業主陳宏宗所否認，到庭證稱：「我找被告蓋小木屋（即
      首揭之劉亦豐農舍，本件系爭浴室工程是其中之一部分）是二千二百萬元，但
      是到後來房屋品質都不行，我只有擋外部的裝潢，我沒有擋原告（承作）的部
      分．．．」（見九十一年五月卅一日言詞辯論筆錄）、「．．．我記得我有寫
      壹張要全部的下包都集合起來，來總結所有的帳目（表），寫壹張看全部（帳
      目）有多少，那時我記不太清楚日期，我全部都開錢（票）給生純（被告），
      沒有給下包（原告）」、「（是否為九十一年三月六日筆錄後之農舍工程結算
      單？）是，沒錯。總共（所有下包之工程款是）七、五三０、一二八元」（見
      最後言詞辯論筆錄）等語在卷可參。而再觀該農舍工程結算單上載有十多項工
      程項目，最後簽名者陳宏宗與被告之實際負責人己○○兩人，時間為九十一年
      五月三日，顯然直到此一時點，包含「整體衛浴工程，總價二、二七九、六０
      ０元」這一項之所有十多項工程合約之進行，仍存在於業主陳宏宗與被告間；
      至於業主與被告之下包即原告間，仍不能因此而認定有工程合約之法律關係存
      在，否則豈會由被告與業主陳宏宗兩人來簽名的道理？其理至明，故被告之抗
      辯實難採信。
    2.至被告提出九十年二月十六日由業主與原告簽名之「整體浴室品配件進貨同意
      書」一張為憑，認兩造間之系爭工程合約關係自此時起業已終止。然細查記載
      之開頭至始內容：「同意書人陳宏宗茲因（被告）生純企業有限公司將劉亦豐
      農舍新ＵＢ工程（即系爭工程）交由（被告）卜大實業股份有限公司承做，雙
      方就整體浴室器具配件安裝完成達成協議，並同意訂定件如下1.甲方（即業主
      ）通知乙方（即原告）90年2月20日整體浴室器具配件進場．．．6.．．．」
      等語，無一不在表示身為被告下包之原告與被告之業主間，就原告所負責系爭
      工程部分之配件安裝細節作一協定，使得如期完工而已，衡情乃業界間之常態
      ，無關原告仍是被告之下包地位，故被告之抗辯，究與與事實有間，仍不能憑
      以為其有利之認定。
  (二)系爭工程確於九十年二月二十四日完工驗收：
      原告主張於九十年二月二十四日完工驗收，已提出二張完工驗收單，其下客戶
      欄均有被告之代表簽章肯認為證。查第一張（附於起訴狀後之證二）雖原告舉
      不出究竟是那位客戶即被告何工作人員所簽；但第二張（附於九十一年四月十
      二日言詞辯論筆錄後）下有姓氏「宋」之簽名並押上2/24等字，經質之被告謂
      係其早已離職之員工宋學敏所為。於是本院依職權以電話查問業主陳宏宗得知
      其所在，進而通知其到庭結證，業經獲其附和肯認無誤在卷（見最後言詞辯論
      筆錄）。對此，雖被告抗辯證人宋學敏簽名時已經離職，進而質疑其有何身份
      代表被告簽名。然在被告之業主陳宏宗已證稱原告安裝的系爭浴室工程沒有問
      題之情況下（見最後言詞辯論筆錄），已足信原告主張系爭浴室工程已經完工
      驗收無誤之情，確非虛假；因此，被告所質疑之事，已與完工驗收是否確實之
      認定無涉，從而進一步查證，已無必要，附此敘明。
  (三)被告抗辯系爭切結書，係在無意識下所簽，不能證明：
      查系爭切結書本院於九十年三月六日首次開庭時即已提示被告，被告之訟代理
      人戊○○答稱「對，對切結書不爭執」，四月十二日第二次開庭時，被告實際
      負責人己○○即代表被告在系爭切結書上簽名之人，經對其提示後亦不加思索
      地承認確其所簽，到五月三十一日第三次開庭時，經再度提示於己○○，亦僅
      稱「切結書是我簽的，因為工程有問題．．．」等語，這期間並未提出是項抗
      辯；一直到九月十一日第四次開庭時，被告才庭提書狀表示係在無意識下所為
      ，則衡之事理，若不是被告詞窮無以言對，才事後虛詞圖飾，何人能信？何況
      ，被告又不能進一步舉證以實其說，所辯自無從採信。
六、結論：
      綜上所述，原告主張系爭浴室工程款總價為二、、三二八、八００元，扣除後
    來追減四九、二００元，餘額為二、二七九、六００元，此有前揭九十年五月三
    日由被告與其業主俱簽之農舍工程結算單上其中之一工程項目：「整體衛浴工程
    」，記載著相同金額之數目可憑，再扣除被告已給付之九三一、五二０元，剩下
    如前揭切結書之系爭工程款一、三四八、０八０元，被告同意給付而未給付之事
    實，確足採信。從而，原告依承攬之法律關係，請求被告給付系爭工程款及自起
    訴狀繕本送達翌日即九十一年二月九日起之法定遲延利息，是有理由；至其陳明
    願供擔保，聲請宣告假執行部分，亦無不合，爰酌定相當擔保金額准許之。
七、結論：原告之訴為有理由，依民事訴訟法第七十八條．第三百九十條第二項，判
    決如主文。
中　　　華　　　民　　　國　　九十一　　年　　　十　　　月　　卅一　　日
                                        臺灣高雄地方法院民事庭
~B法　　　官　藍家慶
右為正本係照原本作成。
如不服本判決，應於送達後廿日內，向本院提出上訴狀並表明上訴理由，如於本判決
宣示後送達前提起上訴者，應於判決送達後十日內補提上訴理由書（須附繕本）。
中　　　華　　　民　　　國　　九十一　　年　　　十　　　月　　卅一　　日
~B法院書記官　李冠毅
